最高法院刑事判決　　　　　　　　　　　　　　　八十八年度台上字第四○三五號
　　上訴人　台灣高等法院高雄分院檢察署檢察官
　　被　告　丁○○
　　　　　　乙○○
　　　　　　甲○○
　　　　　　丙○○
右上訴人因被告等違反貪污治罪條例案件，不服台灣高等法院高雄分院中華民國八十
八年三月三十一日第二審更審判決（八十七年度上更(一)字第二○七號，起訴案號：台
灣屏東地方法院檢察署八十四年度偵字第七三七號、第二一二一號、第二一三二號）
，提起上訴，本院判決如左：
    主  文
原判決撤銷，發回台灣高等法院高雄分院。
    理  由
本件原判決以公訴意旨略稱：被告丁○○於民國八十一年間為屏東縣政府建設局技正
，被告乙○○為該建設局土木課課長，被告甲○○為該縣政府主計室第二股股長，被
告丙○○為上開土木課技士。屏東縣政府於八十一年間辦理賽嘉童子軍營地建築新建
工程公開招標案中，乙○○負責綜理該工程招標業務，丁○○則代理主持開標業務，
丙○○為招標業務之承辦人，另蘇麗貞則代表教育局會同監標，甲○○代表主計室負
責該工程招標之監辦業務。該工程於八十一年一月三十一日辦理第一次招標時，僅有
一家廠商參加而宣告廢標，同年二月十八日辦理第二次招標，劉振成係成興營造公司
之負責人，因其只領有丙級營造執照，而承包該工程須具備乙級營造執照以上之營造
廠，王樹圍係立大營造工程股份有限公司（下稱立大公司）之負責人，其具備乙級營
造執照，劉振成乃向王樹圍借立大公司之名義參加該工程之投標，意圖使屏東縣政府
陷於錯誤而使不具備承包資格之劉振成承包該工程，而此次招標，共四家廠商投標，
其中一家因證件不符，而不准參加競標，而由另三家廠商競標，其中以立大公司所出
之新台幣（下同）一千六百九十九萬九千元最低，但仍超出一千六百五十萬元之底價
，立大公司雖當場表示願減價，監標人甲○○亦表示可辦理減價，然因該次招標仍採
用舊標單，主持人丁○○乃以標單上規定：「第二次招標超過底價，應予廢標，重新
公告招標」，且事前未向縣長簽准減價或比價，而不同意立大公司減價，因而宣告廢
標並重新公告招標，而使劉振成未得標而未遂。然在辦理第三次招標前，劉振成為達
得標之目的，乃先至縣政府建設局土木課向乙○○及丙○○欲探得工程預算書內容及
底價，而由乙○○、丙○○二人將工程預算書內容及底價之國防以外應秘密之文書洩
漏給劉振成，乙○○又指示丙○○：「第三次開標結果，只要最低標超過底價二成以
內，即辦理保留標，並共簽給縣長核准後辦理合約」及事先向縣長簽准：「倘僅二家
或一家投標，得當場同意先行改以比價或議價」，丙○○乃向甲○○請教，由甲○○
教丙○○於八十一年二月十八日之簽辦單中說明：「第三次招標，依據審計法施行細
則第五十八條、第四十八條及稽察條例第十一條規定：倘僅二家或一家投標，監視人
員，得當場同意先行改以比價或議價方式辦理」，然主計室則認為並無審計法施行細
則第四十八條第一項所規定「連續二次僅有一家或無人投標或廢標二次以上」及稽察
條例第十一條各款所列情形而簽註：「同意辦理當場比價，至議價因不符規定，歉難
同意」，經縣政府秘書劉耕華代縣長蘇貞昌核示：「如主計室擬」，而只同意在該條
件下比價。劉振成乃又與盛隆營造股份有限公司（下稱盛隆公司）吳武智借牌投標及
向鈺華營造股份有限公司（下稱鈺華公司）徐永壽商議由鈺華公司陪標，於是劉振成
、乙○○、丙○○、甲○○及吳武智、徐永壽等人，乃共同意圖為劉振成之不法利益
，辦理第三次招標及投標作業，於八十一年三月二日辦理第三次招標，該次原共有三
家廠商參加，因其中一家只附縣府招標文件係屬空白封，實際僅盛隆及鈺華二家廠商
投標，主持人丁○○乃當場宣布改為比價，而丁○○、丙○○及甲○○等人，雖均明
知係劉振成借牌圍標工程之事實，仍未依稽察條例第十九條當場宣告廢標，而共同為
圖利劉振成而違法辦理比價，後因均超出底價，遂辦理減價及比減價格程序，最後由
劉振成減到一千九百萬元，蘇麗貞表示：「為了時效及配水電工程」，希望由盛隆公
司承包該工程，乃由丁○○當場宣布保留，專案簽准後辦理合約，丙○○乃依據蘇麗
貞之意見簽註綜合意見稱：「本工程為縣長重大施政大項之一，為不影響縣座之施政
績效及預防雨季山區施工之不便，請准予盛隆公司承包本案，以配合水電及植栽工程
之施工」，雖縣政府核稿秘書劉耕華認為：「第二、三次招標標價相差價極大，擬再
公告招標」，惟未得蘇貞昌採納，而使不知情之蘇貞昌陷於錯誤，於三月九日批准由
盛隆公司得標，致使縣政府受有至少二百萬零一千元之損失等情。因認丁○○、乙○
○、甲○○、丙○○四人明知劉振成借牌圍標違法而未宣布廢標及舉發，且進而違法
比價，圖利劉振成之行為，均犯貪污治罪條例第六條第一項第四款之圖利罪嫌，乙○
○、甲○○、丙○○三人與劉振成等人第三次投標前借牌及運作行為，均犯刑法第三
百三十九條第二項之詐欺得利罪嫌，乙○○、丙○○二人洩漏工程預算書內容及底價
行為，均犯刑法第一百三十二條第一項之洩漏國防以外應秘密之文書罪嫌，與圖利罪
間有方法結果之牽連關係。（甲○○、丙○○二人被訴隱匿職務上所掌管之文書罪嫌
及變造公文書罪嫌部分，業經判決無罪確定）惟經審理結果，以丁○○、乙○○、甲
○○、丙○○上開被訴犯罪均屬不能證明，因將第一審均論處丁○○、乙○○、甲○
○、丙○○共同依據法令從事公務之人員對於主管之事務直接圖利罪刑（尚認乙○○
、丙○○二人牽連犯洩漏國防以外應秘密之文書罪，乙○○、丙○○、甲○○三人被
訴詐欺得利部分，則說明尚屬不能證明而均不另為無罪之諭知）部分之判決撤銷，就
丁○○、乙○○、甲○○、丙○○被訴圖利及乙○○、丙○○被訴洩漏國防以外應秘
密之文書部分，皆改判諭知均無罪；另就檢察官對乙○○、丙○○、甲○○三人提起
第二審上訴認應成立詐欺得利罪部分，以檢察官之上訴為無理由，予以駁回。固非無
見。
惟查：(一)、無罪之判決書，依刑事訴訟法第三百零八條之規定，應記載其理由，而其
理由之述，自應依憑證據，且須與卷內之證據資料相適合，否則即有判決理由不備
及理由矛盾之違法。原判決於理由欄戊－一－(一)謂：「本件工程係由承辦人丙○○於
八十一年三月二日上午十時開始投標時，審查證件，丁○○並未參與審查，而係於審
查投標廠商證件後，約十時十分許，因當時局長沈陳成不在，才臨時通知丁○○代理
主持開標」，理由欄戊－一－(五)逕指：「乙○○三次開標均未在場，僅為單純之書面
審核工作」，理由欄戊－一－(七)稱：「乙○○須核蓋四十二個章，六本共二百五十二
個章，後有送文之人在旁等候送文」，理由欄戊－一－(八)謂：「丁○○第二次、第三
次前後二次開標，均僅係臨時代理開標」，俱未說明其所憑之依據，已有判決理由不
備之違法。且理由欄戊－一各點，甚少涉及丙○○此部分被訴犯罪不能證明之理由，
亦有未合。又理由欄戊－一－(一)說明：「丁○○於八十一年三月二日第三次招標時，
既僅係臨時被通知代理開標，而又無法證明劉振成當日在場」，戊－一－(八)－(1)復謂
：「無證據證明丁○○確與劉振成熟識」，然丁○○於法務部調查局屏東縣調查站（
下稱屏東縣調查站）訊問時，供認：「第二次招標，……有包商代表劉振成等人參加
」，「第三次招標，……只有廠商代表劉振成等人」，「我在最近幾年，因劉振成到
建設局接洽公事認識」（第五六九四號偵查卷第一○九頁、第一一○頁），核與劉振
成在屏東縣調查站訊問時及檢察官偵查中所供：「包商第二次除了我代表立大營造公
司參加，……第三次我代表盛隆公司參加」，「我在十餘年前，丁○○在水利局第七
工程處任職時即認識」，「丁○○認識」（同上偵查卷第七十六頁反面、第七十七頁
、第九十一頁反面），暨丙○○供述：「丁○○與劉振成甚為熟識」，「第二次及第
三次投標，劉振成都有在場」（同上偵查卷第六十七頁、第七十頁反面、第九十二頁
、第九十三頁反面），大致相符，甲○○在屏東縣調查站調查時，亦稱：「第三次開
標時，……主持人丁○○即宣布本次已簽奉准當場減價，即將盛隆公司之標單直接交
予劉振成，並要劉振成減價至一千九百十萬元」（同上偵查卷第一○二頁反面），顯
見原判決有上開證據上理由矛盾之違誤。(二)、審理事實之法院，對於被告有利及不利
之證據，均應一併加以注意，依職權詳加調查，俾能發現真實，苟與待證事實有重要
關係，在客觀上認為應行調查之證據，而未加調查斟酌，率予判決者，即有應於審判
期日調查之證據未予調查之違背法令。又依機關營繕工程及購置定製變賣財物稽察條
例第十九條規定：「開標時，發現投標人有串通圍標，圖以詐術取得不法利益之嫌疑
者，除當場宣告廢標外，並移送司法機關處罰；決標後，經檢舉查明屬實者亦同。」
甲○○於檢察官偵查中，表示不可借牌投標（同上偵查卷第一○六頁）。而丙○○於
屏東縣調查站訊問及檢察官偵查中，業已就伊與丁○○、乙○○、甲○○等人，均與
劉振成甚為熟識，且皆知悉劉振成係振和營造公司責責人，因該公司為丙級營造公司
，不能參加本工程之投標，故俱知悉劉振成向立大營造公司借牌參加本工程第二次招
標，向盛隆營造公司及鈺華營造公司借牌參加第三次招標並圍標，因丁○○、甲○○
等人均知悉劉振成借牌投標而未表示任何意見，伊為避免橫生枝節，不便表示意見等
情，自白不諱（同上偵查卷第六十四頁至七十頁反面、第九十二頁、第九十三頁、第
一二三頁反面至第一三○頁）；劉振成於屏東縣調查站訊問及檢察官偵查中，供承與
丁○○、乙○○、丙○○等人早已認識，且彼等均知悉伊於第二次及第三次招標時，
分別向立大營造公司與盛隆營造公司借牌投標，彼等並未阻止伊投標（同上偵查卷第
七十六頁至九十一頁反面）；又丁○○曾供認幾年前即認識劉振成，第二次招標及第
三次招標時，劉振成皆代表廠商參加，丙○○更供稱：課長乙○○指示伊趕快簽請縣
長核准，整個招標過程中，甲○○確有意讓劉振成承包（同上卷第九十三頁、第一二
七頁）。上揭證據資料倘屬無訛，似難謂丁○○、乙○○、甲○○、丙○○等人未發
現劉振成有借牌及圍標而未予廢標等圖利劉振成情事。原審竟未詳加調查斟酌，遽行
判決，認丁○○、乙○○、甲○○、丙○○等人不知劉振成有借牌投標情形存在，殊
嫌率斷。檢察官上訴意旨，指摘原判決不當，自非無理由，應認該圖利部分仍有發回
更審之原因。乙○○、丙○○、甲○○被訴詐欺得利部分，及乙○○、丙○○被訴洩
漏國防以外應秘密之文書部分，依公訴意旨，與圖利部分有牽連犯之裁判上一罪關係
，依審判不可分之原則，應一併予以發回，附此明。
據上論結，應依刑事訴訟法第三百九十七條、第四百零一條，判決如主文。
中      華      民      國    八十八    年      七      月    二十九    日
                              最高法院刑事第一庭
                                  審判長法官  施  文  仁
                                        法官  張  淳  淙
                                        法官  林  永  茂
                                        法官  蕭  仰  歸
                                        法官  洪  明  輝
      右正本證明與原本無異
                                              書  記  官
中      華      民      國    八十八    年      八      月      三      日
